ACORDAO-COMPLETO-2438232

ACÓRDÃO 2177/2021 ATA 4/2021 - SEGUNDA CÂMARA

VISTOS, relatados e discutidos estes autos referentes à Tomada de Contas Especial instaurada pelo Fundo Nacional de Desenvolvimento da Educação contra o Sr. Raimundo Nogueira Monteiro dos Santos, Prefeito de Gurupá/PA na gestão 2013/2016, e de sua sucessora, a Sra. Neucinei de Souza Fernandes (prefeita de 1º/1/2017 a 18/6/2020) , em razão da omissão no dever de prestar contas dos valores transferidos, no âmbito do Programa Nacional de Apoio ao Transporte do Escolar (Pnate) , no exercício de 2016.
ACORDAM os Ministros do Tribunal de Contas da União, reunidos em sessão da 2ª Câmara, ante as razões expostas pelo Relator, em:
9.1. excluir a responsabilidade da Sra. Neucinei de Souza Fernandes da presente relação processual; 
9.2. com fundamento nos arts. 1º, inciso I, 16, inciso III, alínea c, 19, caput, e 23, inciso III, da Lei 8.443/1992, julgar irregulares as contas do Sr. Raimundo Nogueira Monteiro dos Santos, condenando-o ao pagamento das quantias abaixo especificadas, atualizadas monetariamente e acrescidas dos juros de mora, calculados a partir das correspondentes datas até a efetiva quitação, fixando-lhe o prazo de 15 (quinze) dias, a contar do recebimento da notificação, para que comprove, perante o Tribunal (art. 214, inciso III, alínea a, do Regimento Interno/TCU) , o recolhimento da dívida a favor do Fundo Nacional de Desenvolvimento da Educação, na forma da legislação em vigor:
	Data de ocorrência
	Valor histórico

	05/01/2016
	12.974,44

	05/01/2016
	1.746,24

	05/01/2016
	109.610,36

	04/03/2016
	1.933,07

	04/03/2016
	100.676,70

	04/03/2016
	12.227,05

	06/04/2016
	100.676,70

	06/04/2016
	1.933,07

	06/04/2016
	12.227,05

	06/05/2016
	12.227,05

	06/05/2016
	100.676,70

	06/05/2016
	1.933,07

	03/06/2016
	100.676,70

	03/06/2016
	1.933,07

	03/06/2016
	12.227,05

	07/07/2016
	1.933,07

	07/07/2016
	100.676,70

	07/07/2016
	12.227,05

	08/08/2016
	12.227,05

	08/08/2016
	100.676,70

	08/08/2016
	1.933,07

	08/09/2016
	100.676,70

	08/09/2016
	1.933,07

	08/09/2016
	12.227,05

	06/10/2016
	1.933,07

	06/10/2016
	12.227,05

	06/10/2016
	100.676,70

	08/11/2016
	1.933,07

	08/11/2016
	100.676,70

	08/11/2016
	12.227,05

	09/12/2016
	12.227,03

	09/12/2016
	100.676,66

9.3. aplicar ao Sr. Raimundo Nogueira Monteiro dos Santos a multa capitulada no art. 57 da Lei n. 8.443/1992, no valor de R$ 100.000,00 (cem mil reais) , fixando-lhe o prazo de 15 (quinze) dias, a contar da notificação, para que comprove, perante o Tribunal (art. 214, inciso III, alínea a, do Regimento Interno/TCU) , o recolhimento da dívida ao Tesouro Nacional, atualizada monetariamente desde a data deste Acórdão até a do efetivo recolhimento, se for paga após o vencimento, na forma da legislação em vigor
9.4. autorizar, caso requerido, nos termos do art. 26 da Lei 8.443/1992, o parcelamento das dívidas a que se referem os subitens 9.2 e 9.3 acima em até 36 (trinta e seis) parcelas mensais e sucessivas, sobre as quais incidirão os correspondentes acréscimos legais (débito: atualização monetária e juros de mora; multa: atualização monetária) , esclarecendo ao responsável que a falta de pagamento de qualquer parcela importará no vencimento antecipado do saldo devedor, sem prejuízo das demais medidas legais;
9.5. autorizar, desde logo, a cobrança judicial das dívidas a que se refere este Acórdão, caso não atendida a notificação, nos termos do art. 28, inciso II, da Lei 8.443/1992;
	9.6. remeter cópia deste Acórdão à Procuradoria da República no Estado do Pará, com fundamento no art. 16, § 3º, da Lei n. 8.443/1992, bem como ao FNDE, para ciência.

Tomada de Contas Especial instaurada em razão da omissão no dever de prestar contas dos valores transferidos no âmbito do Programa Nacional de Apoio ao Transporte do Escolar (Pnate), no exercício de 2016.

Segunda Câmara

Município de Gurupá/PA.

3. Responsáveis: Raimundo Nogueira Monteiro dos Santos (XXX.399.342-XX) e Neucinei de Souza Fernandes (XXX.544.022-XX)

13.1. Ministros presentes: Bruno Dantas (Presidente), Augusto Nardes, Aroldo Cedraz e Raimundo Carreiro.
13.2. Ministros-Substitutos presentes: Marcos Bemquerer Costa (Relator) e André Luís de Carvalho.

ACORDAO-COMPLETO-2525427

Acórdão 1287/2022 - Segunda Câmara

ACORDAO-COMPLETO-2539142

Acórdão 3426/2022 - Segunda Câmara

MARCOS BEMQUERER

Adoto como Relatório, com os ajustes de forma pertinentes, a instrução lavrada no âmbito da Secretaria de Controle Externo de Tomada de Contas Especial - SecexTCE, cuja proposta de encaminhamento foi corroborada por suas instâncias superiores e pelo Subprocurador-Geral Paulo Soares Bugarin (peças 37 a 40) :
"INTRODUÇÃO
1.	Cuidam os autos de tomada de contas especial instaurada pelo Fundo Nacional de Desenvolvimento da Educação - FNDE, em desfavor de Raimundo Nogueira Monteiro dos Santos (gestão 2013/2016) e de Neucinei de Souza Fernandes (gestão 2017 a 18/6/2020) , em face da omissão na prestação de contas quanto aos recursos repassados ao Município de Gurupá/PA em virtude do Programa Nacional de Apoio ao Transporte do Escolar - Pnate (exercício 2016) , vigente de 1º/1/2016 a 31/12/2016, cujo prazo final para a apresentação da prestação de contas expirou em 21/8/2017 (peça 9) , conforme Resolução CD/FNDE 10, de 9/8/2017, art. 1º.
2.	O SiGPC do FNDE registra, no rol de responsáveis (conforme tabela a seguir) , que a gestora municipal Neucinei de Souza Fernandes foi sucedida por João da Cruz Teixeira de Souza, em 19/6/2020. Notícia no portal do Tribunal de Justiça do Pará menciona o afastamento da gestora por determinação judicial, devido à Ação de Improbidade Administrativa (peça 35) .
	Rol de Responsáveis

	Nome
	CPF
	Natureza
	Início
	Fim

	João da Cruz Teixeira de Souza
	XXX.685.982-XX
	Atual Gestor
	19/06/2020

	Neucinei de Souza Fernandes
	XXX.544.022-XX
	Corresponsável
	1º/01/2017
	18/06/2020

	Raimundo Nogueira Monteiro dos Santos
	XXX.399.342-XX
	Responsável
	14/03/2013
	31/12/2016

HISTÓRICO
3.	Para a execução do Pnate/2016, o FNDE repassou, ao município de Gurupá/PA, a importância total de R$ 1.272.699,16, conforme relação de ordens bancárias (peça 3) .
4.	O prazo para prestar contas encerrou em 21/8/2017 (peça 3) mas, até essa data, não foi confirmado o envio da prestação de contas para o FNDE. O prazo para envio da prestação de contas era 28/2/2017, fixado na Resolução FNDE 5, de 28/5/2015, art. 16, mas a Resolução FNDE 10, de 9/8/2017, art. 1º, estendeu esse prazo para 21 de agosto do mesmo ano.
5.	Conforme apontado na Informação 3184, de 20/12/2017 (peça 9) , o FNDE verificou a omissão no dever legal de prestar contas dos recursos do Pnate/2016.
6.	Por meio dos Ofícios 9261E, 9262E e 32043, de 8/9/2017 (peça 10) , o Órgão Instaurador notificou os dois responsáveis acerca da omissão no dever legal de prestar contas dos recursos federais recebidos, requerendo as providências devidas ou a devolução dos recursos repassados.
7.	Diante da não apresentação da prestação de contas e da consequente não demonstração da boa e regular aplicação dos recursos federais repassados, assim como da não devolução desses recursos, instaurou-se a tomada de contas especial em 29/3/2018 (peça 1) . 
8.	Nesse sentido, no Relatório de TCE 185/2018 (peça 15) , conclui-se que o prejuízo importaria no valor total dos recursos repassados, o que corresponde ao valor original de R$ 1.272.699,16, imputando-se a responsabilidade a Raimundo Nogueira Monteiro dos Santos, ex-prefeito de Gurupá/PA (gestão 2013/2016) , uma vez que ele era o responsável pela gestão e execução dos recursos federais recebidos à conta do Pnate/2016, bem como a corresponsabilidade de Neucinei de Souza Fernandes, prefeita de Gurupá/PA (gestão 2017/2020) , uma vez que ela era a responsável pela apresentação da prestação de contas por meio do SiGPC, tendo o prazo final da aludida prestação de contas expirado em 21/8/2017.
9.	O Relatório de Auditoria 757/2018, da Controladoria-Geral da União (peça 16) , chegou às mesmas conclusões. Adicionalmente, na sequência, foram emitidos o Certificado de Auditoria, o Parecer do Dirigente de Controle Interno e o Pronunciamento Ministerial (peças 17, 18 e 19) , e o processo foi remetido a este Tribunal.
10.	Na instrução inicial (peça 24) , analisando-se os documentos nos autos, concluiu-se pela necessidade de realização de citação e audiência para as seguintes irregularidades:
10.1.	Irregularidade 1: Não comprovação da boa e regular aplicação dos recursos federais repassados ao município de Gurupá/PA, em face da omissão no dever de prestar contas dos valores transferidos, no âmbito do Pnate/2016.
10.1.1. Evidências da irregularidade: Informação 3184/2017, de 20/12/2017 (peça 9) e Relatório de TCE 185/2018 (peça 15) .
10.1.2. Normas infringidas: art. 37, caput, c/c o art. 70, parágrafo único, da Constituição da República Federativa do Brasil, art. 93 do Decreto-lei 200/1967, art. 66 do Decreto 93.872/1986, art. 16 da Resolução FNDE 5, de 28/5/2015, c/c art. 1º Resolução FNDE 10, de 9/8/2017.
10.1.3. Débitos relacionados ao responsável Raimundo Nogueira Monteiro dos Santos:
	Data de ocorrência
	Valor histórico

	05/01/2016
	12.974,44

	05/01/2016
	1.746,24

	05/01/2016
	109.610,36

	04/03/2016
	1.933,07

	04/03/2016
	100.676,70

	04/03/2016
	12.227,05

	06/04/2016
	100.676,70

	06/04/2016
	1.933,07

	06/04/2016
	12.227,05

	06/05/2016
	12.227,05

	06/05/2016
	100.676,70

	06/05/2016
	1.933,07

	03/06/2016
	100.676,70

	03/06/2016
	1.933,07

	03/06/2016
	12.227,05

	07/07/2016
	1.933,07

	07/07/2016
	100.676,70

	07/07/2016
	12.227,05

	08/08/2016
	12.227,05

	08/08/2016
	100.676,70

	08/08/2016
	1.933,07

	08/09/2016
	100.676,70

	08/09/2016
	1.933,07

	08/09/2016
	12.227,05

	06/10/2016
	1.933,07

	06/10/2016
	12.227,05

	06/10/2016
	100.676,70

	08/11/2016
	1.933,07

	08/11/2016
	100.676,70

	08/11/2016
	12.227,05

	09/12/2016
	12.227,03

	09/12/2016
	100.676,66

10.1.4. Cofre credor: Fundo Nacional de Desenvolvimento da Educação.
10.1.5. Responsável: Raimundo Nogueira Monteiro dos Santos.
10.1.5.1. Conduta: Em face da omissão na prestação de contas, cujo prazo encerrou-se em 21/8/2017, o ex-gestor não logrou demonstrar a boa e regular aplicação dos recursos federais recebidos na conta do Pnate/2016.
10.1.5.2. Nexo de causalidade: A conduta descrita impediu o estabelecimento do nexo causal entre as possíveis despesas efetuadas com os recursos recebidos, no âmbito do Pnate/2016, em afronta ao art. 37, caput, c/c o art. 70, parágrafo único, da Constituição da República Federativa do Brasil, art. 93, do Decreto-lei 200/1967, art. 66, do Decreto 93.872/1986, art. 16 da Resolução FNDE 5, de 28/5/2015, c/c art. 1º Resolução FNDE 10, de 9/8/2017.
10.1.5.3. Culpabilidade: Não há excludentes de ilicitude, de culpabilidade e de punibilidade; é razoável supor que o responsável tinha consciência da ilicitude de sua conduta; era exigível conduta diversa da praticada.
10.1.6. Encaminhamento: citação.
10.2.	Irregularidade 2: Não cumprimento do prazo originalmente estipulado para prestação de contas dos recursos federais recebidos à conta do Pnate/2016, o qual encerrou-se em 21/8/2017.
10.2.1. Evidências da irregularidade: Informação 3184/2017, de 20/12/2017 (peça 9) e Relatório de TCE 185/2018 (peça 15) .
10.2.2. Normas infringidas: art. 37, caput, c/c o art. 70, parágrafo único, da Constituição da República Federativa do Brasil, art. 93 do Decreto-lei 200/1967, art. 66 do Decreto 93.872/1986, art. 16 da Resolução FNDE 5, de 28/5/2015, c/c art. 1º Resolução FNDE 10, de 9/8/2017.
10.2.3. Responsável: Neucinei de Souza Fernandes.
10.2.3.1. Conduta: Descumprir o prazo originalmente estipulado para prestação de contas dos recursos federais recebidos à conta do Pnate/2016, cujo prazo encerrou-se em 21/8/2017.
10.2.3.2. Nexo de causalidade: A conduta descrita impediu o estabelecimento do nexo causal entre as possíveis despesas efetuadas com os recursos recebidos, no âmbito do Pnate/2016, em afronta ao art. 37, caput, c/c o art. 70, parágrafo único, da Constituição da República Federativa do Brasil, art. 93, do Decreto-lei 200/1967, art. 66, do Decreto 93.872/1986, art. 16 da Resolução FNDE 5, de 28/5/2015, c/c art. 1º Resolução FNDE 10, de 9/8/2017, e nos termos da Súmula 230 do TCU.
10.2.3.3. Culpabilidade: Não há excludentes de ilicitude, de culpabilidade e de punibilidade; é razoável supor que a responsável tinha consciência da ilicitude de sua conduta; era exigível conduta diversa da praticada.
10.2.4. Encaminhamento: audiência.
11.	Em cumprimento ao pronunciamento da unidade (peça 26) , foram efetuadas a citação e a audiência dos responsáveis, nos moldes descritos adiante:
a) Raimundo Nogueira Monteiro dos Santos - promovida a citação do responsável, conforme delineado adiante:
	Comunicação: Ofício 0780/2019 - Secex-TCE (peça 30) .
Data da Expedição: 22/2/2019.
Data da Ciência: 25/4/2019 (peças 31) .
Nome Recebedor: Raimundo Nogueira Monteiro dos Santos (o próprio responsável) .
Observação: Ofício enviado para o endereço do responsável constante do CPF, conforme pesquisa na base de dados da Receita Federal, custodiada pelo TCU, em 22/2/2019 (peça 27) .
Fim do prazo para a defesa: 10/5/2019.
	
b) Neucinei de Souza Fernandes - promovida a audiência da responsável, conforme delineado adiante:
	Comunicação: Ofício 0781/2019 - Secex-TCE (peça 29) .
Data da Expedição: 22/2/2019.
Data da Ciência: 3/5/2019 (peça 32) .
Nome Recebedor: Rozana Campos Magalhães.
Observação: Ofício enviado para o endereço da responsável no CPF, conforme pesquisa na base de dados no sistema da Receita Federal, custodiada pelo TCU, em 22/2/2019 (peça 28) .
Fim do prazo para a defesa: 20/5/2019.
	
12.	Conforme Despacho de Conclusão das Comunicações Processuais (peça 34) , as providências inerentes às comunicações processuais foram concluídas.
13.	Transcorrido o prazo regimental, o responsável Raimundo Nogueira Monteiro dos Santos permaneceu silente, devendo ser considerado revel, nos termos do art. 12, § 3º, da Lei 8.443/1992. 
14.	Já a responsável Neucinei de Souza Fernandes, compareceu aos autos, na condição de gestora em exercício do município de Gurupá - PA, e apresentou suas razões de justificativa (peça 33) .
ANÁLISE DOS PRESSUPOSTOS DE PROCEDIBILIDADE DA IN/TCU 71/2012
Avaliação de Viabilidade do Exercício do Contraditório e Ampla Defesa
15.	Verifica-se que não houve o transcurso de mais de dez anos desde o fato gerador sem que tenha havido a notificação dos responsáveis pela autoridade administrativa federal competente (art. 6º, inciso II, c/c art. 19 da IN/TCU 71/2012, modificada pela IN/TCU 76/2016) , uma vez que os recursos foram efetivamente creditados em 2016 (peça 8) , haja vista que o vencimento do prazo para prestação de contas se deu em 31/10/2017, e os responsáveis foram notificados sobre as irregularidades pela autoridade administrativa competente, conforme segue:
15.1.	Raimundo Nogueira Monteiro dos Santos, por meio do edital (peça 10, p. 3) , recebido em 16/11/2017, conforme AR (peça 11, p. 2) .
15.2.	Neucinei de Souza Fernandes, por meio de ofício (peça 10, p. 1) , recebido em 13/9/2017, conforme AR (peça 11, p. 1) .
Valor de Constituição da TCE 	
16.	Verifica-se que o valor original do débito é igual a R$ 1.272.699,16 (peça 3) , portanto, superior a R$ 100.000,00, na forma estabelecida, conforme os arts. 6º, inciso I, e 19, da IN/TCU 71/2012, modificada pela IN/TCU 76/2016	. 
OUTROS PROCESSOS/DÉBITOS NOS SISTEMAS DO TCU COM OS MESMOS RESPONSÁVEIS
17.	Informa-se que foram encontrados processos no Tribunal com o responsável Raimundo Nogueira Monteiro dos Santos:
	Processo
	Tipo
	Relação
	Estado
	Assunto

	Processo 029261/2020-1
	Cobrança Executiva
	Interessado
	Encerrado
	Acompanhamento de Cobrança Executiva (CBEX) - Cobrança Executiva de multa originária do AC-12521-42/2019-2C, referente ao TC 011.464/2016-0

	Processo 004490/2020-7
	Cobrança Executiva
	Interessado
	Encerrado
	Acompanhamento de Cobrança Executiva (CBEX) - Cobrança Executiva de multa originária doAC-8400-29/2019-1C, referente ao TC 018.508/2018-9

	Processo 019477/2020-1
	Tomada de Contas Especial
	Responsável
	Aberto
	Tomada de Contas Especial - TCE instaurada pelo Fundo Nacional de Saúde - MS em razão de não comprovação da regular aplicação dos recursos repassados pela União, Convênio 2473/2003, firmado com o/a Ministério da Saúde, Siafi/Siconv 497575, função SAUDE, que teve como objeto Construção de Unidades de Saúde - Gurupá/PA (nº da TCE no sistema: 445/2019) .

	Processo 021256/2020-9
	Cobrança Executiva
	Responsável
	Encerrado
	Acompanhamento de Cobrança Executiva (CBEX) - Cobrança Executiva de multa originária do AC-1389-5/2020-2C, referente ao TC 000.648/2019-1

	Processo 004489/2020-9
	Cobrança Executiva
	Responsável
	Encerrado
	Acompanhamento de Cobrança Executiva (CBEX) - Cobrança Executiva de débito originária do AC-8400-29/2019-1C, referente ao TC 018.508/2018-9

	Processo 025460/2020-0
	Cobrança Executiva
	Responsável
	Encerrado
	Acompanhamento de Cobrança Executiva (CBEX) - Cobrança Executiva de multa originária do AC-2570-7/2020-2C, referente ao TC 005.897/2019-0

	Processo 025459/2020-1
	Cobrança Executiva
	Responsável
	Encerrado
	Acompanhamento de Cobrança Executiva (CBEX) - Cobrança Executiva de débito originária do AC-2570-7/2020-2C, referente ao TC 005.897/2019-0

	Processo 004490/2020-7
	Cobrança Executiva
	Responsável
	Encerrado
	Acompanhamento de Cobrança Executiva (CBEX) - Cobrança Executiva de multa originária do AC-8400-29/2019-1C, referente ao TC 018.508/2018-9

	Processo 029261/2020-1
	Cobrança Executiva
	Responsável
	Encerrado
	Acompanhamento de Cobrança Executiva (CBEX) - Cobrança Executiva de multa originária do AC-12521-42/2019-2C, referente ao TC 011.464/2016-0

	Processo 021255/2020-2
	Cobrança Executiva
	Responsável
	Encerrado
	Acompanhamento de Cobrança Executiva (CBEX) - Cobrança Executiva de débito originária do AC-1389-5/2020-2C, referente ao TC 000.648/2019-1

	Processo 021256/2020-9
	Cobrança Executiva
	Interessado
	Encerrado
	Acompanhamento de Cobrança Executiva (CBEX) - Cobrança Executiva de multa originária do AC-1389-5/2020-2C, referente ao TC 000.648/2019-1

	Processo 004489/2020-9
	Cobrança Executiva
	Interessado
	Encerrado
	Acompanhamento de Cobrança Executiva (CBEX) - Cobrança Executiva de débito originária do AC-8400-29/2019-1C, referente ao TC 018.508/2018-9

	Processo 025459/2020-1
	Cobrança Executiva
	Interessado
	Encerrado
	Acompanhamento de Cobrança Executiva (CBEX) - Cobrança Executiva de débito originária do AC-2570-7/2020-2C, referente ao TC 005.897/2019-0

	Processo 025460/2020-0
	Cobrança Executiva
	Interessado
	Encerrado
	Acompanhamento de Cobrança Executiva (CBEX) - Cobrança Executiva de multa originária do AC-2570-7/2020-2C, referente ao TC 005.897/2019-0

	Processo 021255/2020-2
	Cobrança Executiva
	Interessado
	Encerrado
	Acompanhamento de Cobrança Executiva (CBEX) - Cobrança Executiva de débito originária do AC-1389-5/2020-2C, referente ao TC 000.648/2019-1

	Processo 000650/2019-6
	Tomada de Contas Especial
	Responsável
	Aberto
	Tomada de Contas Especial - TCE instaurada pelo Fundo Nacional de Desenvolvimento da Educação em razão de omissão no dever de prestar contas, para atendimento ao Programa Nacional de Apoio ao Transporte Escolar (Pnate) , exercício 2016, função Educação (nº da TCE no sistema: 476/2018) .

	Processo 005897/2019-0
	Tomada de Contas Especial
	Responsável
	Aberto
	Tomada de Contas Especial - Tomada de Contas Especial instaurado pelo Fundo Nacional de Desenvolvimento da Educação / FNDE, em razão da falta de devolução de saldo de recursos federais, no prazo devido, relativo ao Convênio n° 655760/2008, celebrado com a Prefeitura Municipal de Gurupá/PA

	Processo 027412/2019-9
	Tomada de Contas Especial
	Responsável
	Aberto
	Tomada de Contas Especial - TCE instaurada pelo Fundo Nacional de Desenvolvimento da Educação em razão de Omissão no dever de prestar contas, Termo de compromisso 197/2011, firmado com o/a Fundo Nacional de Desenvolvimento da Educação, função Educação, que teve como objeto Veículo Padronizado para o transporte escolar (nº da TCE no sistema: 1932/2018) .

	Processo 000648/2019-1
	Tomada de Contas Especial
	Responsável
	Aberto
	Tomada de Contas Especial - TCE instaurada pelo Fundo Nacional de Desenvolvimento da Educação em razão de omissão no dever de prestar contas, para atendimento ao Programa Nacional de Transporte do Escolar (Pnate) , exercício 2016, função Educação (nº da TCE no sistema: 474/2018) .

	Processo 014859/2018-1
	Cobrança Executiva
	Responsável
	Encerrado
	Acompanhamento de Cobrança Executiva (CBEX) - Cobrança Executiva de débito originária do AC-1161-7/2018-2C, referente ao TC 000.378/2016-0

	Processo 018508/2018-9
	Tomada de Contas Especial
	Responsável
	Encerrado
	Tomada de Contas Especial - Tomada de Contas Especial instaurada pelo Fundo Nacional de Desenvolvimento da Educação/Ministério da Educação, em razão da omissão no dever de prestar contas dos recursos repassados ao Município de Gurupá/PA, à conta do Programa Transferência a Estados e Municípios - PBA/BRALF/2005 e Programa Nacional de Transporte do Escolar - PNATE/2015.

	Processo 014860/2018-0
	Cobrança Executiva
	Responsável
	Encerrado
	Acompanhamento de Cobrança Executiva (CBEX) - Cobrança Executiva de multa originária do AC-1161-7/2018-2C, referente ao TC 000.378/2016-0

	Processo 011464/2016-0
	Tomada de Contas Especial
	Responsável
	Aberto
	Tomada de Contas Especial - Termo de Compromisso n° 044/2010 (Siafi: 666523) . Objeto: Melhorias Sanitárias Domiciliares.

	Processo 000378/2016-0
	Tomada de Contas Especial
	Responsável
	Encerrado
	Tomada de Contas Especial - Convênio n° 1276/2003 (Siafi: 489279) . Objeto: Execução do Sistema de Abastecimento de Água no município.

	Processo 012375/2009-4
	Tomada de Contas Especial
	Responsável
	Encerrado
	Tomada de Contas Especial - impugnação de parcela da prestação de contas do Convênio Nº 093/PCN/2005, celebrado com o Ministério Da Defesa e a PM de Gurupá/PA.

17.1.	Informa-se que não foram encontrados outros processos no Tribunal com a responsável Neucinei de Souza Fernandes.
EXAME TÉCNICO
Da validade das notificações:
18.	Preliminarmente, cumpre tecer breves considerações sobre a forma como são realizadas as comunicações processuais no TCU. A esse respeito, destacam-se o art. 179, do Regimento Interno do TCU (Resolução 155, de 4/12/2002) e o art. 4º, inciso III, § 1º, da Resolução TCU 170, de 30 de junho de 2004 (...) .
19.	(...) portanto, (...) a validade da citação via postal não depende de que o aviso de recebimento seja assinado pelo próprio destinatário da comunicação, o que dispensa, no caso em tela, a entrega do AR em 'mãos próprias'. A exigência da norma é no sentido de o Tribunal verificar se a correspondência foi entregue no endereço correto, residindo aqui a necessidade de certeza inequívoca.
20.	Não é outra a orientação da jurisprudência do TCU, conforme se verifica dos julgados a seguir transcritos:
'São válidas as comunicações processuais entregues, mediante carta registrada, no endereço correto do responsável, não havendo necessidade de que o recebimento seja feito por ele próprio.' (Acórdão 3648/2013-TCU-Segunda Câmara, Relator Min. José Jorge) 
'É prescindível a entrega pessoal das comunicações pelo TCU, razão pela qual não há necessidade de que o aviso de recebimento seja assinado pelo próprio destinatário. Entregandose a correspondência no endereço correto do destinatário, presume-se o recebimento da citação.' (Acórdão 1019/2008-TCU-Plenário, Relator Min. Benjamin Zymler) 
'As comunicações do TCU, inclusive as citações, deverão ser realizadas mediante Aviso de Recebimento - AR, via Empresa Brasileira de Correios e Telégrafos, bastando para sua validade que se demonstre que a correspondência foi entregue no endereço correto.' (Acórdão 1526/2007-TCU-Plenário, Relator Min. Aroldo Cedraz) 
21.	A validade do critério de comunicação processual do TCU foi referendada pelo Supremo Tribunal Federal, nos termos do julgamento do MS-AgR 25.816/DF, por meio do qual se afirmou a desnecessidade da ciência pessoal do interessado, entendendo-se suficiente a comprovação da entrega do 'AR' no endereço do destinatário:
'Ementa: agravo regimental. Mandado de segurança. Desnecessidade de intimação pessoal das decisões do tribunal de contas da união. art. 179 do regimento interno do TCU. Intimação do ato impugnado por carta registrada, iniciado o prazo do art. 18 da lei nº 1.533/51 da data constante do aviso de recebimento. Decadência reconhecida. Agravo improvido.
O envio de carta registrada com aviso de recebimento está expressamente enumerado entre os meios de comunicação de que dispõe o Tribunal de Contas da União para proceder às suas intimações.
O inciso II do art. 179 do Regimento Interno do TCU é claro ao exigir apenas a comprovação da entrega no endereço do destinatário, bastando o aviso de recebimento simples.'
Da revelia do responsável Raimundo Nogueira Monteiro dos Santos
22.	No caso vertente, a citação do responsável Raimundo Nogueira Monteiro dos Santos (peça 30) se deu em endereço proveniente de pesquisa de endereço realizada pelo TCU na base de dados do CPF da Receita Federal (peça 27) . A entrega do ofício citatório nesse endereço ficou inequivocamente comprovada e o respectivo aviso de recebimento assinado pelo próprio responsável (peça 49) .
23.	Nos processos do TCU, a revelia não leva à presunção de que seriam verdadeiras todas as imputações levantadas contra os responsáveis, diferentemente do que ocorre no processo civil, em que a revelia do réu opera a presunção da verdade dos fatos narrados pelo autor (Acórdão 1009/2018-TCU-Plenário, Relator Min. Bruno Dantas; 2369/2013 - TCU - Plenário, Relator Min. Benjamin Zymler e 2449/2013 - TCU - Plenário, Relator Min. Benjamin Zymler) . Dessa forma, a avaliação da responsabilidade do agente não pode prescindir da prova existente no processo ou para ele carreada.
24.	Ao não apresentar sua defesa, o responsável deixou de produzir prova da regular aplicação dos recursos sob sua responsabilidade, em afronta às normas que impõem aos gestores públicos a obrigação legal de, sempre que demandados pelos órgãos de controle, apresentar os documentos que demonstrem a correta utilização das verbas públicas, a exemplo do contido no art. 93 do Decreto-Lei 200/1967: 'Quem quer que utilize dinheiros públicos terá de justificar seu bom e regular emprego na conformidade das leis, regulamentos e normas emanadas das autoridades administrativas competentes.'
25.	Mesmo as alegações de defesa não sendo apresentadas, considerando o princípio da verdade real que rege esta Corte, procurou-se buscar, em manifestações dos responsáveis na fase interna desta Tomada de Contas Especial, se havia algum argumento que pudesse ser aproveitado a seu favor.
26.	No entanto, o responsável não se manifestou na fase interna, não havendo, assim, nenhum argumento que possa vir a ser analisado e posteriormente servir para afastar as irregularidades apontadas.
27.	Em se tratando de processo em que a parte interessada não se manifestou acerca das irregularidades imputadas, não há elementos para que se possa efetivamente aferir e reconhecer a ocorrência de boa-fé na conduta do responsável, podendo este Tribunal, desde logo, proferir o julgamento de mérito pela irregularidade de suas contas, conforme os termos dos §§ 2º e 6º do art. 202 do Regimento Interno do TCU. (Acórdão 2064/2011-TCU-Primeira Câmara (relator Min. Ubiratan Aguiar) , 6.182/2011-TCU-1ª Câmara (relator Min. Subst. Weder de Oliveira) , 4.072/2010-TCU-1ª Câmara (Relator Min. Valmir Campelo) , 1.189/2009-TCU-1ª Câmara (Relator Min. Subst. Marcos Bemquerer Costa) , 731/2008-TCU-Plenário (Relator Min. Aroldo Cedraz) .
28.	Dessa forma, o responsável Raimundo Nogueira Monteiro dos Santos deve ser considerado revel, nos termos do art. 12, § 3º, da Lei 8.443/1992, devendo as suas contas serem julgadas irregulares, condenando-o ao débito apurado e aplicando-lhe a multa prevista no art. 57 da Lei 8.443/1992.
29.	O débito decorrente da omissão foi imputado somente a Raimundo Nogueira Monteiro dos Santos, uma vez que o total do recurso repassado, R$ 1.272.699,16 (peça 3) , creditado em 19/2/2016 (peça 8) , foi totalmente utilizado ao longo do ano de 2016, durante a gestão desse responsável, restando saldo zerado na conta corrente, somado ao fato de que o montante de valores debitados para aplicação financeira são compatíveis com os creditados, conforme depreende-se do extrato bancário da conta específica (peça 8) .
30.	O TCU vem decidindo que, embora o sucessor esteja obrigado a prestar contas em razão de a vigência do ajuste adentrar o seu mandato, na hipótese de os recursos serem geridos integralmente pelo antecessor, o sucessor não responderá solidariamente pelo débito, sem prejuízo de lhe ser aplicada multa e ter as contas julgadas irregulares, em razão da omissão no dever de prestar contas na forma e prazo devidos. Nesse sentido, mencionam-se os seguintes precedentes:
'Não cabe a atribuição de débito solidário ao prefeito sucessor omisso que, embora obrigado a prestar contas em razão de a vigência do ajuste adentrar o seu mandato, não geriu os recursos do convênio. Nesse caso, cumpre julgar irregulares as contas do prefeito sucessor e aplicar-lhe a multa do art. 58, inciso I, da Lei 8.443/1992.' (Acórdão 665/2016-TCU-Primeira Câmara. Relator Benjamin Zymler) 
'Não cabe a atribuição de débito solidário ao prefeito sucessor omisso que, embora obrigado a prestar contas em razão de a vigência do convênio adentrar o seu mandato, não geriu qualquer parcela dos recursos transferidos. Nesse caso, as contas do prefeito sucessor são julgadas irregulares, com a aplicação da multa prevista no art. 58, inciso I, da Lei 8.443/1992.' (Acórdão 2850/2018-TCU-Segunda Câmara. Relator Augusto Nardes) 
'Excluem-se da responsabilidade do prefeito sucessor os débitos relacionados a recursos geridos integralmente por seu antecessor, sem prejuízo da aplicação de multa ao sucessor quando este for omisso em prestar, no prazo devido, as contas referentes aos atos de seu antecessor.' (Acórdão 6402/2015-TCU-Segunda Câmara. Relatora Ana Arraes) 
Das Razões de Justificativas Apresentadas por Neucinei de Souza Fernandes
31.	Destaca-se que o vencimento da prestação de contas do Pnate/2016 foi em 21/8/2017, na gestão da sucessora Neucinei de Souza Fernandes, a qual restou obrigada e responsável pela apresentação, não obstante o crédito dos recursos, a  movimentação bancária e a total utilização dessas quantias repassadas tenham ocorrido na gestão de seu antecessor (peça 8) .
32.	Antes de considerar as razões de justificativas apresentadas (peças 33) , deve-se atentar para o demandado na audiência realizada, ou seja, apresentar, conforme consta na instrução que propôs a audiência (peça 24) e no respectivo ofício de notificação (peça 29) , as razões de justificativa para a irregularidade 'Não cumprimento do prazo originalmente estipulado para prestação de contas dos recursos federais recebidos à conta do Pnate/2016, o qual encerrou-se em 21/8/2017'.
33.	Pois bem, nesse contexto, devem ser atendidas as exigências previstas na norma que regula a execução do Pnate/2016, referenciada entre as normas infringidas na irregularidade, ou seja, a Resolução CD/FNDE 5, de 28/5/2015, em especial a Sessão 'V - Do Acompanhamento, do Controle Social e da Prestação de Contas'.
33.1.	Nesse sentido, uma interpretação sistemática do caput e §§ 2º e 5º do art. 17 da Sessão V dessa Resolução permite afirmar que o sucessor, quando a prestação de contas não for apresentada, é o responsável por, cumulativamente, cumprir com duas exigências, 'apresentar as devidas justificativas' e adotar 'medidas de proteção ao erário, tais como representação junto ao Ministério Público', in verbis:
'Art. 17 - O EEx que não apresentar ou não tiver aprovada a prestação de contas dos recursos financeiros recebidos por motivo de força maior ou caso fortuito deverá apresentar as devidas justificativas ao FNDE. 
 (...) 
§ 2º - Na falta de apresentação ou da não aprovação, no todo ou em parte, da prestação de contas por culpa ou dolo do ex-gestor, as justificativas a que se refere o caput deste artigo deverão ser obrigatoriamente apresentadas pelo gestor que estiver no exercício do cargo, acompanhadas, necessariamente, de cópia autenticada de representação protocolada junto ao respectivo órgão do Ministério Público para adoção das providências cíveis e criminais da sua alçada. 
 (...) 
§ 5º - Na hipótese de não serem apresentadas ou aceitas as justificativas de que trata este artigo, o FNDE adotará as medidas de exceção, arrolando o gestor sucessor na qualidade de corresponsável pelo dano causado ao erário, quando se tratar de omissão da prestação de contas cujo prazo para apresentação tenha expirado em sua gestão.' (grifos nossos) 
34.	À luz das disposições acima, não é difícil perceber que foram erigidas duas condições cumulativas e indispensáveis ao afastamento da corresponsabilidade do mandatário sucessor, a saber:  a) demonstração da impossibilidade de prestar contas dos recursos geridos pelo antecessor; e b) adoção de medida destinada ao resguardo do patrimônio público.
35.	Nessa seara, destaca-se que a Resolução CD/FNDE 8/2015 está alinhada com a Súmula 230 do TCU c/c Lei 10.522/2002:
Súmula 230 do TCU
'Compete ao prefeito sucessor apresentar a prestação de contas referente aos recursos federais recebidos por seu antecessor, quando este não o tiver feito e o prazo para adimplemento dessa obrigação vencer ou estiver vencido no período de gestão do próprio mandatário sucessor, ou, na impossibilidade de fazê-lo, adotar as medidas legais visando ao resguardo do patrimônio público.'
Lei 10.522/2002
'Art. 26-A.  O órgão ou entidade que receber recursos para execução de convênios, contratos de repasse e termos de parcerias na forma estabelecida pela legislação federal estará sujeito a prestar contas da sua boa e regular aplicação, observando-se o disposto nos §§ 1o a 10 deste artigo.
§ 7º Cabe ao prefeito e ao governador sucessores prestarem contas dos recursos provenientes de convênios, contratos de repasse e termos de parcerias firmados pelos seus antecessores. 
§ 8º Na impossibilidade de atender ao disposto no § 7º, deverão ser apresentadas ao concedente justificativas que demonstrem o impedimento de prestar contas e solicitação de instauração de tomada de contas especial. 
§ 9º Adotada a providência prevista no § 8º, o registro de inadimplência do órgão ou entidade será suspenso, no prazo de até 48 (quarenta e oito) horas, pelo concedente.' (grifos nossos) 
36.	Com respeito à primeira condição para o afastamento da corresponsabilidade do mandatário sucessor, ou seja, adoção de medidas de proteção ao erário, a defesa logrou cumprir esse requisito, uma vez que a gestora interpôs Representação no Ministério Público Federal (peça 36, p. 30/39) , protocolo de 20/11/2017, a qual supre o cumprimento de medida de proteção ao erário, conforme jurisprudência do TCU (Acórdão 3642/2012-TCU-Segunda Câmara, 6295/2010 - 1ª Câmara, 1313/2010 - 1ª Câmara, 1080/2010 - 2ª Câmara, 583/2010 - 1ª Câmara) .
37.	Essa Representação ao MPF está inserta no Processo 1001223-58.2018.4.01.3400 da Justiça Federal da 1ª Região/16ª Vara Federal Cível da SJDF (peça 36) , o qual trata de procedimento comum cível, movido pelo município de Gurupá - PA, contra o FNDE.
38.	Registra-se que a responsável em suas razões de justificativa, de 20/5/2019 (peça 33) , tão somente apresentou um arrazoado de duas páginas (peça 33, p. 1-2) , alegando que o antecessor não repassou documentação para prestação de contas e mencionando a existência de Representação junto ao MPF, contra o antecessor, e de liminar judicial para desbloqueio dos recursos junto ao FNDE.
38.1.	Apresentou, ainda, dois anexos: requerimento de suspensão de inadimplência ao FNDE (peça 33, p. 3-4) , em função da liminar judicial obtida, e extrato de consulta processual da ação movida contra o FNDE Processo 1001223-58.2018.4.01.3400 (peça 33, p. 5) .
39.	A partir do número do processo judicial informado nas razões de justificativa, foi possível, em consulta processual, obter, em 5/10/2020, a íntegra desse processo movido pelo município de Gurupá contra o FNDE.
40.	Após a leitura e análise das razões de justificativa, da Representação ao MPF e desse processo judicial 1001223-58.2018.4.01.3400, verificou-se o que a defesa não atendeu a segunda condição para o afastamento da corresponsabilidade do mandatário sucessor, ou seja, apresentar justificativas para demonstrar a impossibilidade de prestar contas dos recursos geridos pelo antecessor.
41.	A responsável, nos documentos analisados, nesse sentido, restringiu-se a alegar que o antecessor não deixou os documentos necessários para a prestação de contas, sem apresentar ou comprovar, por exemplo, quaisquer medidas/iniciativas, ainda que frustradas, para reunir a documentação necessária, ainda que de forma parcial, inclusive junto ao antecessor.
41.1.	Com respeito à Representação no MPF (peça 36, p. 30-39) , o conteúdo não faz referência ou apresenta quaisquer documentos ou iniciativas para suprir a omissão, mas faz tão somente afirmações de que o antecessor não prestou contas do Pnate/2016 e não deixou nenhum documento e informações para essa finalidade, a exemplo dos seguintes excertos (peça 36, p. 31-32) :
'Tem-se que os Requeridos não prestaram contas das verbas recebidas pelo ente federado em relação a Convênio - Programa Nacional de Transporte Escolar - PNATE referentes aos exercícios de 2015 e 2016. Conforme consulta no Sistema de Gestão de Prestação de Contas - SIGPC, e notificações do FNDE, conforme documentação em anexo.
Neste diapasão, para agravar ainda mais a delicada situação, os representados não repassaram a atual gestão nenhum documento e informações necessárias para realizar a prestação de contas junto ao PNATE, o que impossibilitou nos dias atuais a nova Administração municipal sanar referida omissão nas prestações de contas, diga-se de passagem.'
42.	Pelo exposto, devem ser rejeitadas as razões de justificativa apresentadas, uma vez que não logrou atender à exigência de apresentar justificativas que demonstrem o impedimento de prestar contas.
43.	Com relação ao Processo 1001223-58.2018.4.01.3400 da Justiça Federal da 1ª Região/16ª Vara Federal Cível da SJDF (peça 36) , o qual trata de procedimento comum cível, movido pelo município de Gurupá - PA, contra o FNDE, para fins de suspensão da inadimplência no Siafi, há que se suscitar o princípio da independência das instâncias, conforme parágrafos que seguem.
43.1.	Como regra geral, o TCU tem jurisdição e competência próprias estabelecidas pela Constituição Federal e pela Lei 8.443/1992, não obstando a sua atuação o fato de tramitar no âmbito do Poder Judiciário ação penal ou civil versando sobre o mesmo assunto, dado o princípio da independência das instâncias e a competência exclusiva do TCU para a verificação da regularidade da aplicação de recursos da União. Nesse sentido os Acórdão 10042/2015-TCU-Segunda Câmara de Relatoria do Min. Subst. Marcos Bemquerer Costa; 624/2009 --Plenário de Relatoria do Min. Min. Subst. Marcos Bemquerer Costa.
43.2.	Entretanto, como exceção, a absolvição penal afasta a responsabilidade administrativa do gestor perante o TCU apenas quando declara a inexistência do fato ou da autoria imputada. Nesse sentido, os Acórdão 4851/2010-TCU-Primeira Câmara de Relatoria do Min. Augusto Nardes; 7122/2012 - 1ª Câmara de Relatoria da Min.Ana Arraes.
Considerações acerca da inadimplência por omissão
44.	Em consulta ao sistema corporativo do instaurador, SIGPC, realizada na data de 6/10/2020, verifica-se que os responsáveis também não apresentaram contas junto ao instaurador e continuam inadimplentes:
45.	Ressalta-se que, não obstante no SiGPC conste que o efeito suspensivo seja decorrente de ação judicial contra o FNDE movida pelo município de Gurupá/PA, no correspondente processo judicial 1001223-58.2018.4.01.3400 obtido e analisado, identificou-se Nota da Procuradoria Federal junto ao FNDE (peça 36, p. 43-43) , que trata da análise da Representação ao MPF (peça 36, p. 30-39) e a acatou para fins de suprir exigências para exclusão do município no Siafi.
Prescrição da Pretensão Punitiva
46.	Vale ressaltar que a pretensão punitiva do TCU, conforme Acórdão 1441/2016-TCU-Plenário de Relatoria do Min. Benjamin Zymler, que uniformizou a jurisprudência acerca dessa questão, subordina-se ao prazo geral de prescrição indicado no art. 205 do Código Civil, que é de dez anos, contado da data de ocorrência da irregularidade sancionada, nos termos do art. 189 do Código Civil, sendo este prazo interrompido pelo ato que ordenar a citação, a audiência ou a oitiva dos responsáveis.
47.	No caso em exame, não ocorreu a prescrição, uma vez que a irregularidade sancionada ocorreu em 22/8/2017, e o ato de ordenação da citação ocorreu em 21/2/2019 (peça 26) .
CONCLUSÃO
48.	Em face da análise promovida na seção 'Exame Técnico', verifica-se que os responsáveis (...) não lograram comprovar a boa e regular aplicação dos recursos, instados a se manifestar, o primeiro optou pelo silêncio, configurando a revelia, nos termos do § 3º, do art. 12, da Lei 8.443/1992. Já a segunda, apresentou razões de justificativas, as quais foram rejeitadas. Ademais, inexistem nos autos elementos que demonstrem a boa-fé dos responsáveis ou a ocorrência de outras excludentes de culpabilidade.
49.	Dessa forma, identificado dano ao erário, devese instaurar e julgar o processo de tomada de contas especial para responsabilizar seus agentes causadores, respeitando o direito ao contraditório e à ampla defesa, independentemente de quando ocorreram os atos impugnados.
50.	Verifica-se também que não houve a prescrição da pretensão punitiva, conforme análise já realizada.
51.	Tendo em vista que não constam dos autos elementos que permitam reconhecer a boa-fé dos responsáveis, sugere-se que as suas contas sejam julgadas irregulares, nos termos do art. 202, § 6º, do Regimento Interno do TCU, com a imputação do débito atualizado monetariamente e acrescido de juros de mora, nos termos do art. 202, § 1º do Regimento Interno do TCU, descontado o valor eventualmente recolhido, com a aplicação da multa prevista no art. 57 da Lei 8.443/1992.
52.	Por fim, como não houve elementos que pudessem modificar o entendimento acerca das irregularidades em apuração, mantém-se a matriz de responsabilização presente na peça 24.
PROPOSTA DE ENCAMINHAMENTO
53.	Diante do exposto, submetemos os autos à consideração superior, propondo ao Tribunal:
a)	considerar revel o responsável Raimundo Nogueira Monteiro dos Santos (CPF XXX.399.342-XX) , para todos os efeitos, dando-se prosseguimento ao processo, com fulcro no art. 12, § 3º, da Lei 8.443/1992;
b)	rejeitar as razões de justificativa apresentadas por Neucinei de Souza Fernandes (CPF XXX.544.022-XX) ;
c)	julgar irregulares, nos termos dos arts. 1º, inciso I, 16, inciso III, alínea 'a', da Lei 8.443/1992, c/c os arts. 19 e 23, inc. III, da mesma Lei, as contas da responsável Neucinei de Souza Fernandes (CPF XXX.544.022-XX) ;
d)	julgar irregulares, nos termos dos arts. 1º, inciso I, 16, inciso III, alínea 'c', da Lei 8.443/1992, c/c os arts. 19 e 23, inc. III, da mesma lei, as contas do responsável Raimundo Nogueira Monteiro dos Santos (CPF XXX.399.342-XX) , condenando-o ao pagamento da importância a seguir especificada, atualizada monetariamente e acrescida dos juros de mora, calculada a partir da data discriminada até a data da efetiva quitação do débito, fixando-lhe o prazo de quinze dias, para que comprove, perante o Tribunal, o recolhimento da referida quantia aos cofres do Fundo Nacional de Desenvolvimento da Educação, nos termos do art. 23, inciso III, alínea 'a', da citada lei, c/c o art. 214, inciso III, alínea 'a', do Regimento Interno do TCU;
		Débito relacionado ao responsável Raimundo Nogueira Monteiro dos Santos:
	Data de ocorrência
	Valor histórico

	05/01/2016
	12.974,44

	05/01/2016
	1.746,24

	05/01/2016
	109.610,36

	04/03/2016
	1.933,07

	04/03/2016
	100.676,70

	04/03/2016
	12.227,05

	06/04/2016
	100.676,70

	06/04/2016
	1.933,07

	06/04/2016
	12.227,05

	06/05/2016
	12.227,05

	06/05/2016
	100.676,70

	06/05/2016
	1.933,07

	03/06/2016
	100.676,70

	03/06/2016
	1.933,07

	03/06/2016
	12.227,05

	07/07/2016
	1.933,07

	07/07/2016
	100.676,70

	07/07/2016
	12.227,05

	08/08/2016
	12.227,05

	08/08/2016
	100.676,70

	08/08/2016
	1.933,07

	08/09/2016
	100.676,70

	08/09/2016
	1.933,07

	08/09/2016
	12.227,05

	06/10/2016
	1.933,07

	06/10/2016
	12.227,05

	06/10/2016
	100.676,70

	08/11/2016
	1.933,07

	08/11/2016
	100.676,70

	08/11/2016
	12.227,05

	09/12/2016
	12.227,03

	09/12/2016
	100.676,66

Valor atualizado do débito (com juros) em 6/10/2020: R$ 1.660.701,93.
e)	aplicar ao responsável Raimundo Nogueira Monteiro dos Santos (CPF 120.399.34200) , a multa prevista no art. 57 da Lei 8.443/1992 c/c o art. 267 do Regimento Interno do TCU, fixando-lhe o prazo de quinze dias, a contar da notificação, para que comprove, perante o Tribunal (art. 214, inc. III, alínea 'a', do Regimento Interno do TCU) , o recolhimento da dívida aos cofres do Tesouro Nacional, atualizada monetariamente desde a data do acórdão que vier a ser proferido por este Tribunal até a data do efetivo recolhimento, se paga após o vencimento, na forma da legislação em vigor;
f)	aplicar à responsável Neucinei de Souza Fernandes (CPF XXX.544.022-XX) , a multa prevista no art. 58, inciso I, da Lei 8.443/1992 c/c o art. 268 do Regimento Interno do TCU, fixando-lhe o prazo de quinze dias, a contar da notificação, para que comprove, perante o Tribunal (art. 214, inc. III, alínea 'a', do Regimento Interno do TCU) , o recolhimento da dívida aos cofres do Tesouro Nacional, atualizada monetariamente desde a data do acórdão proferido por este Tribunal até a data do efetivo recolhimento, se paga após o vencimento, na forma da legislação em vigor;
g)	autorizar, desde logo, a cobrança judicial das dívidas, caso não atendidas as notificações, na forma do disposto no art. 28, inciso II, da Lei 8.443/1992;
h)	autorizar também, desde logo, se requerido, com fundamento no art. 26, da Lei 8.443, de 1992, c/c o art. 217, §§ 1º e 2º do Regimento Interno do TCU, o parcelamento da (s) dívida (s) em até 36 parcelas, incidindo, sobre cada parcela, corrigida monetariamente, os correspondentes acréscimos legais, fixando-lhe o prazo de quinze dias, a contar do recebimento da notificação, para comprovar, perante o Tribunal, o recolhimento da primeira parcela, e de trinta dias, a contar da parcela anterior, para comprovar os recolhimentos das demais parcelas, devendo incidir, sobre cada valor mensal, atualizado monetariamente, os juros de mora devidos, no caso do débito, na forma prevista na legislação em vigor, alertando os responsáveis de que a falta de comprovação do recolhimento de qualquer parcela importará o vencimento antecipado do saldo devedor, nos termos do § 2º do art. 217 do Regimento Interno deste Tribunal; 
i)	enviar cópia do Acórdão a ser prolatado à Procuradoria da República no Estado do Pará, nos termos do § 3º do art. 16 da Lei 8.443/1992, c/c o § 7º do art. 209 do Regimento Interno do TCU, para adoção das medidas cabíveis;
j)	enviar cópia do Acórdão que vier a ser proferido ao Fundo Nacional de Desenvolvimento da Educação e aos responsáveis, para ciência;
k)	informar à Procuradoria da República no Estado do Pará, ao Fundo Nacional de Desenvolvimento da Educação e aos responsáveis que a presente deliberação, acompanhada do Relatório e do Voto que a fundamenta, está disponível para a consulta no endereço www.tcu.gov.br/acordaos, além de esclarecer que, caso requerido, o TCU poderá fornecer sem custos as correspondentes cópias, de forma impressa; e
l) informar à Procuradoria da República no Estado do Pará que, nos termos do parágrafo único do art. 62 da Resolução TCU 259/2014, os procuradores e membros do Ministério Público credenciados nesta Corte podem acessar os presentes autos de forma eletrônica e automática, ressalvados apenas os casos de eventuais peças classificadas como sigilosas, as quais requerem solicitação formal."
É o Relatório.

não há.

Subprocurador-Geral Paulo Soares Bugarin.

TOMADA DE CONTAS ESPECIAL. RECURSOS ORIUNDOS DO PROGRAMA NACIONAL DE APOIO AO TRANSPORTE DO ESCOLAR (PNATE). OMISSÃO NO DEVER DE PRESTAR CONTAS. AUDIÊNCIA DA PREFEITA SUCESSORA. ACOLHIMENTO DAS RAZÕES DE JUSTIFICATIVA. EXCLUSÃO DE SUA RESPONSABILIDADE. CITAÇÃO DO GESTOR DOS RECURSOS. REVELIA. CONTAS IRREGULARES COM IMPUTAÇÃO DE DÉBITO E APLICAÇÃO DE MULTA.

TOMADA DE CONTAS ESPECIAL (TCE)

Secretaria de Controle Externo de Tomada de Contas Especial - SecexTCE.

Nesta oportunidade, examina-se a Tomada de Contas Especial de responsabilidade do Sr. Raimundo Nogueira Monteiro dos Santos, Prefeito de Gurupá/PA na gestão 2013/2016, e de sua sucessora, a Sra. Neucinei de Souza Fernandes (prefeita de 1º/1/2017 a 18/6/2020) , em razão da omissão no dever de prestar contas dos valores transferidos, no âmbito do Programa Nacional de Transporte do Escolar (Pnate) , no exercício de 2016, cujo prazo para prestar contas encerrou-se em 21/8/2017.
2.	Para a consecução dos objetivos do programa, que, à época, eram normatizados pela Resolução CD/FNDE 5, de 28/05/2015, foram repassados ao município de Gurupá/PA recursos federais no montante de R$ 1.272.699,16, mediante as ordens bancárias relacionadas à peça 3.
3. 	O tomador de contas glosou a integralidade das despesas pagas com recursos transferidos por força do ajuste em questão, imputando a responsabilidade pelo dano, de forma solidária, ao prefeito que geriu os recursos em 2016 e à sua sucessora, responsável pela prestação de contas. Essas também foram as conclusões da Controladoria-Geral da União (peça 16) .
4.	Neste Tribunal, a Secretaria de Controle Externo de Tomada de Contas Especial - Secex/TCE promoveu a citação do Sr. Raimundo Nogueira Monteiro dos Santos, a fim de que recolhesse, com os acréscimos legais, o valor original do débito apurado, e/ou apresentasse alegações de defesa quanto à não comprovação da boa e regular aplicação dos recursos federais repassados, em face da omissão no dever de prestar contas.
5.	Quanto à Sra. Neucinei de Souza Fernandes, foi feita a sua audiência para que oferecesse suas razões de justificativa por ter se omitido no dever de prestar contas dos recursos federais repassados à conta do Pnate/2016, haja vista o descumprimento do prazo estipulado que se encerrou em 21/8/2017 (originalmente, o prazo estaria limitado a 28/2/2017, mas foi estendido pela Resolução FNDE 10, de 9/8/2017) .
6.	A citação do ex-prefeito se deu pelo Ofício 0780/2019 - Secex/TCE (peça 30) , por ele recebido em mãos, e a audiência da Sra. Neucinei de Souza Fernandes ocorreu por meio do Ofício 0781/2019 - Secex/TCE (peça 29) , entregue em seu endereço, registrado na base de dados no sistema da Receita Federal. Apesar de devidamente notificados dos ofícios a eles dirigidos, apenas a ex-prefeita se manifestou nos autos. O Sr. Raimundo Nogueira Monteiro dos Santos não encaminhou sua defesa ao TCU nem recolheu o valor do débito, situação que caracteriza a sua revelia e autoriza o prosseguimento do feito, a teor da disposição do art. 12, § 3º, da Lei 8.443/1992.
7.	A análise de mérito foi realizada pela Secretaria de Controle Externo de Tomada de Contas Especial - Secex-TCE que, com o endosso do representante do Ministério Público junto a este Tribunal, sugeriu julgar irregulares as contas dos ex-prefeitos, e condenar o gestor dos recursos ao recolhimento integral da dívida, assim como aplicar-lhe a multa do art. 57 da Lei 8.443/1992, proporcional ao dano, e a alcaide responsável pela prestação de contas ao pagamento da multa prevista no art. 58, I, da mesma lei.
8.	Como tenho ressaltado, a omissão no dever de prestar contas de recursos federais recebidos mediante convênio impede a comprovação da regular aplicação daquela verba, situação que configura presunção juris tantum da existência de débito. 
9.	Para além do acima descrito, a não apresentação da prestação de contas de verba federal encerra ofensa ao princípio da transparência, conforme destacado no enunciado abaixo, colhido na ferramenta jurisprudência selecionada:
"A omissão no dever de prestar contas significa não somente descumprimento da Constituição e da legislação em vigor, mas também violação da transparência na prática dos atos de gestão, ausência de comprovação da lisura no trato com a coisa pública e presunção de que a totalidade dos recursos públicos federais transferidos ao convenente tenha sido integralmente desviada." 
 (Acórdão 2256/2017-TCU-Primeira Câmara, relator ministro Walton Alencar Rodrigues) 
10.	Como é cediço, a imposição de comprovar a boa e regular utilização de recursos federais recebidos decorre do ordenamento jurídico, a teor do bloco normativo composto pelas disposições dos arts. 70, parágrafo único, da Constituição Federal, 93 do Decreto-lei 200/1967 e 66 do Decreto 93.872/1986.
11.	No presente caso, embora o prazo final para a apresentação da prestação de contas tenha recaído na gestão da Sra. Neucinei de Souza Fernandes, caberia ao Sr. Raimundo Nogueira Monteiro dos Santos comprovar a boa e regular aplicação dos recursos públicos transferidos, movimentados e utilizados em sua gestão (vide extrato bancário à peça 8) .
12.	De tal tarefa, o gestor deve se desincumbir por meio de documentação idônea que demonstre o cumprimento das ações do programa, bem assim o nexo causal entre os gastos havidos e o recurso que recebera do Poder Público Federal.
13.	Nesse sentido, se o Sr. Raimundo Nogueira Monteiro dos Santos não logrou êxito em apresentar ao FNDE e tampouco a este Tribunal documentação comprobatória das despesas referentes ao aludido programa, não há elementos para que se avalie a adequabilidade da utilização dada a tais recursos.
14.	Não havendo notícia da destinação dos recursos atinentes ao referido Programa, vislumbra-se a existência de dano ao erário, o que enseja a irregularidade das contas do ex-gestor, com fundamento no art. 16, inciso III, alínea c, da Lei 8.443/1992, bem como o dever de restituí-lo. Ademais, diante da gravidade dos fatos narrados, é cabível a incidência de penalidade pecuniária, proporcional ao dano, fundamentada no art. 57 da Lei 8.443/1992.
15.	No que concerne à prefeita Sra. Neucinei de Souza Fernandes, não obstante os repasses terem sido realizados em 2016, o prazo para prestação de contas foi encerrado em 2017, fato que atrai a ela a prestação de contas, nos termos do Enunciado 230 da Súmula de Jurisprudência do TCU:
"Súmula/TCU 230: compete ao prefeito sucessor apresentar a prestação de contas referente aos recursos federais recebidos por seu antecessor, quando este não o tiver feito e o prazo para adimplemento dessa obrigação vencer ou estiver vencido no período de gestão do próprio mandatário sucessor, ou, na impossibilidade de fazê-lo, adotar as medidas legais visando ao resguardo do patrimônio público."
16.	No caso, verifica-se que ela não geriu qualquer parcela dos recursos transferidos, mas, conforme dispõe novo artigo da Instrução Normativa - IN/TCU 71, de 28/11/2012, acrescido por meio da recente IN/TCU 88, de 9/9/2020, "o sucessor poderá se eximir da responsabilidade sobre a omissão se, cumulativamente, demonstrar a adoção de medida legal de resguardo ao patrimônio público e apresentar justificativas que demonstrem a impossibilidade de prestar contas no prazo legal, acompanhadas de elementos comprobatórios das ações concretas adotadas para reunir a documentação referente às contas" (Art. 9B, parágrafo único) .
17.	Ressalte-se que a Resolução CD/FNDE 8/2015 também previa a necessidade de apresentação de justificativas e de adotar 'medidas de proteção ao erário, tais como representação junto ao Ministério Público', in verbis:
"Art. 17 - O EEx que não apresentar ou não tiver aprovada a prestação de contas dos recursos financeiros recebidos por motivo de força maior ou caso fortuito deverá apresentar as devidas justificativas ao FNDE. 
 (...) 
§ 2º - Na falta de apresentação ou da não aprovação, no todo ou em parte, da prestação de contas por culpa ou dolo do ex-gestor, as justificativas a que se refere o caput deste artigo deverão ser obrigatoriamente apresentadas pelo gestor que estiver no exercício do cargo, acompanhadas, necessariamente, de cópia autenticada de representação protocolada junto ao respectivo órgão do Ministério Público para adoção das providências cíveis e criminais da sua alçada. 
 (...) 
§ 5º - Na hipótese de não serem apresentadas ou aceitas as justificativas de que trata este artigo, o FNDE adotará as medidas de exceção, arrolando o gestor sucessor na qualidade de corresponsável pelo dano causado ao erário, quando se tratar de omissão da prestação de contas cujo prazo para apresentação tenha expirado em sua gestão."
18.	Em suas razões de justificativa, a Sra. Neucinei de Souza Fernandes demonstrou ter interposto Representação no Ministério Público Federal (Processo 1001223-58.2018.4.01.3400 da Justiça Federal da 1ª Região/16ª Vara Federal Cível da SJDF, peça 36) , como medida de proteção ao erário. Argumentou que o seu antecessor não repassou documentação para prestação de contas, o que também estava contido da Representação acima mencionada. 
19.	Embora a ex-prefeita não tenha trazido elementos que comprovassem ter adotado medidas para obter junto a seu antecessor a documentação necessária para o cumprimento de sua obrigação, de forma a ratificar sua justificativa, entendo que essa falha pode ser atenuada ao se considerar que tais documentos sequer foram apresentados pelo prefeito que geriu os recursos após ser notificado pelo órgão concedente e, também, por este Tribunal.
20.	Nesse sentido, considerando que a ex-prefeita interpôs Representação perante o Ministério Público Federal, na qual indica não ter à sua disposição os elementos comprobatórios referentes à prestação de contas, compreendo que se deva excluir a responsabilidade da Sra. Neucinei de Souza Fernandes da presente relação processual.
21.	Outrossim, em relação às dívidas impostas ao Sr. Raimundo Nogueira Monteiro dos Santos, cumpre autorizar o pagamento em até 36 parcelas mensais e consecutivas, caso solicitado, e a cobrança judicial, se necessária.
22.	Por fim, deve-se encaminhar cópia do Acórdão que vier a ser proferido à Procuradoria da República no Estado do Pará, com fundamento no art. 16, § 3º, da Lei 8.443/1992 c/c o art. 209, § 7º, do Regimento Interno do TCU, bem como ao FNDE, para ciência.
	 Ante o exposto, manifesto-me por que seja adotada a deliberação que ora submeto a este Colegiado.
	
		T.C.U., Sala das Sessões, em 23 de fevereiro de 2021. 
MARCOS BEMQUERER COSTA
Relator